臺灣臺北地方法院民事判決　　　　　　100年度重訴字第551號
　　原　　　告　朱邦豪
　　法定代理人　朱承健
　　被　　　告　李勝輝
上列當事人間請求侵權行為損害賠償事件，經本院刑事庭移送前
來，本院於中華民國100年11月10日言詞辯論終結，判決如下：
    主      文
被告應給付原告新臺幣玖佰捌拾壹萬捌仟壹佰貳拾伍元，及自民
國九十九年五月二十七日起至清償日止，按年息百分之五計算之
利息。
訴訟費用由被告負擔百分之七十，餘由原告負擔。
本判決於原告以新臺幣佰貳拾柒萬貳仟柒佰零捌元為被告供擔
保後，得假執行。
原告其餘之訴及假執行之聲請均駁回。
    事實及理由
甲、程序部分
一本件原告業於民國99年5月7日經臺灣宜蘭地方法院99年度監宣
  字第12號裁定宣告為受監護宣告之人，該裁定並同時選定朱承
  健為原告之監護人，有臺灣宜蘭地方法院99年度監宣字第12
  號裁定附卷可稽（參見重附民卷第7至8頁），故本件應以朱承
  健為原告之法定代理人，合先敘明。
二本件被告經合法通知，未於言詞辯論期日到場，核無民事訴訟
  法第386條所列各款情形，應依原告之聲請，由其一造辯論而
  為判決。
乙、實體部分
一原告主張：
  (一)被告與原告素有怨隙，原告與訴外人羅彥甫於98年11月4日
    上午11時許，在臺北市○○路果菜市場附近，發現被告所有
    車牌號碼7512-VP號自用小客車停駛路邊，原告上前示意被
    告開車門，被告見狀旋駕車離去，原告亦駕車在後追逐。嗣
    約同日15時許，被告駕車經臺北市中正區○○○○道路與中
    正橋交叉處，因反應不及撞及由訴外人吳妙音所騎乘車牌號
    碼CHG-710號機車，被告因此停車，原告亦下車並爬上被告
    自用小客車引擎蓋上，阻止被告離去，詎被告故意駕車離去
    ，致原告自引擎蓋上拋出摔落地面，受有頭部外傷併顱骨骨
    折、顱內出血、顏面神經麻痺及顏面撕裂傷等重傷害，嗣經
    精神科醫師診斷為不能為意思表示或受意思表示，或不能辨
    識其意思表示之效果，現並受監護宣告中。
  (二)被告故意不法侵害原告身體及健康權益，造成原告受有喪失
    勞動能力、增加生活上所需及非財產上之損害，被告應負損
    害賠償責任，原告請求賠償之項目及數額如下：
  1.喪失勞動能力部分新臺幣（下同）8,690,018元：原告因系
    爭事件受有頭部外傷併顱骨骨折、顱內出血、顏面神經麻痺
    及顏面撕裂傷等傷害，且經財團法人羅許基金會羅東博愛醫
    院精神科醫生鑑定，原告認知功能已嚴重退化，對外界刺激
    及談話內容，需經長時間消化，始能簡短回應，甚至出現完
    全拒絕回答情形，且原告受傷後個性丕變，人際關係封閉，
    個人清潔能力亦明顯下降，現為受監護宣告之人，故依勞工
    保險殘廢給付標準表，原告應屬殘障等級三之精神遺存顯著
    障害，終身不能從事工作者，勞動能力喪失程度為百分之百
    。而原告於系爭事件前，任職於豪瀚通運有限公司，月薪為
    33,000元，核原告於73年8月31日生，於98年11月4日系爭事
    件發生時年滿25歲，算至勞動基準法第54條第1項第1款所規
    定65歲強制退休年齡，原告尚可工作40年，爰採用月別式複
    式霍夫曼法計算一次請求，扣除中間利息，被告應賠償原告
    8,690,018元（計算式為：33,000元×263.3339＝8,690,018
    元）。
  2.增加生活上需要部分156,107元：
    (1)醫療費用：原告自98年11月4日受傷迄今，共支出醫療費
      用74,107元。
    (2)看護費用：原告於98年11月4日受傷住院治療，同年11月
      25日出院，另於99年3月31日因接受頭骨整型手術住院，
      同年4月14日出院，總計住院37日，而原告於住院期間，
      終日僅能躺臥在床，須依賴家人全日照料看護，以每日看
      護費用2,000元計算，原告得請求看護費用74,000元（計
      算式為：2,000元×37天＝74,000元）。
    (3)交通費用：原告因系爭事件受傷，須定期回診復健治療，
      自宜蘭縣搭計程車至林口長庚來回，每趟約2,000元，原
      告迄今就診4次，支出交通費用8,000元。
  3.精神慰撫金：原告因被告傷害行為，一度生命垂危，經緊急
    為顱內手術清除腦下血腫方挽回性命，惟原告身體狀況大不
    如前，且遺有顯著精神障害，原告正值青年，卻終身無法工
    作，身心飽受折磨，且迄今未見被告和解之誠意，故請求被
    告賠償5,000,000元之慰撫金。
  (三)為此，本於侵權行為之法律關係，而依民法第184條、第193
    條第1項、第195條第1項規定，起訴請求被告負侵權行為損
    害賠償責任等語。並聲明：被告應給付原告13,846,125元及
    自起訴狀繕本送達翌日起至清償日止，按年息百分之5計算
    之利息；另願供擔保，請准宣告假執行。
二被告未於言詞辯論期日到場，亦未提出書狀作何聲明或陳述。
三按因故意或過失，不法侵害他人之權利者，負損害賠償責任，
  民法第184條第1項前段定有明文。原告主張其於98年11月4日
  上午11時許，在臺北市○○路果菜市場附近，發現被告所有車
  牌號碼7512-VP號自用小客車停駛路邊，原告上前示意被告開
  車門，被告見狀旋駕車離去，原告駕車在後追逐。嗣約同日15
  時許，被告行經臺北市中正區○○○○道路與中正橋交叉處，
  撞及由訴外人吳妙音所騎乘車牌號碼CHG-710號機車，被告因
  此停車，原告則下車並爬上被告自用小客車引擎蓋上，阻止被
  告離去，詎被告故意駕車離去，致原告自引擎蓋上拋出摔落地
  面，受有頭部外傷併顱骨骨折、顱內出血、顏面神經麻痺及顏
  面撕裂傷等重傷害，被告並於99年11月經國立臺灣大學醫學院
  附設醫院覆知原告短期之記憶受損，個性退化，目前無法治癒
  ，且現仍受監護宣告中之事實，業據其提出臺灣宜蘭地方法院
  99年度監宣字第12號裁定、診斷證明書、照片、國立臺灣大學
  醫學院附設醫院函為證（見重附民卷第7至13頁、本院交訴卷
  第16頁），而被告因前述故意重傷害原告之行為，業經本院前
  以99年度交訴字第110號及臺灣高等法院100年度上訴字第581
  號刑事判決，均認定犯刑法第278條第1項之故意重傷罪有罪一
  致（現尚由最高法院審理中），經本院調閱上揭刑事案件卷宗
  查對無訛，應堪認定；另被告經於相當時期受合法之通知，既
  未於言詞辯論期日到場爭執，復未提出書狀作何有利於己之聲
  明或陳述，以供本院審酌，依民事訴訟法第280條第3項準用第
  1項之規定，視同自認。則經本院依調查證據之結果，堪信原
  告之主張為真實。是以，被告確實因故意行為而致原告受有上
  述身體傷害，且原告前開所受之身體傷害，與被告故意行為間
  有相當因果關係；因之，被告應就其故意致原告所受上開身體
  傷害之結果，負故意侵權行為損害賠償責任，洵堪認定。
四次則，應審究原告主張被告應賠償其財產上損失8,846,125元
  、非財產上損失5,000,000元，究否有據，茲逐一分述如下：
  (一)按不法侵害他人之身體或健康者，對於被害人因此喪失或減
    少勞動能力或增加生活上之需要時，應負損害賠償責任，民
    法第193條第1項定有明文。又依民法第216條規定：「損害
    賠償，除法律另有規定或契約另有訂定外，應以填補債權人
    所受損害及所失利益為限」，蓋損害賠償除法律另有規定或
    契約另有訂定外，應以填補債權人所受損害（積極損害）及
    所失利益（消極損害）為限；且所受之損害，須與責任原因
    事實具有相當因果關係，始足當之。
  1.關於醫療費用部分：
    按民法第193條第1項所謂增加生活上之需要，係指被害以前
    並無此需要，因被害以後始有支付此費用之必要者而言；是
    以身體、健康被害，經延醫治療所支出之醫療費用，如確屬
    必要者，即得請求賠償（最高法院78年度台上字第547號判
    決意旨參照）。經查，原告因系爭事件所受身體傷害，而分
    別至國立臺灣大學醫學院附設醫院、財團法人羅許基金會羅
    東博愛醫院進行治療，並於98年11月4日接受顱骨切除術、
    腦硬膜下血腫清除、顱內壓監視器放置手術、98年11月5日
    接受硬腦膜外血腫清除手術、99年4月1日接受頭骨整型手術
    ，因此支出醫療費用74,107元，有原告所提診斷證明書、費
    用證明單、醫療費用收據、門診收據在卷可稽（參見重附民
    卷第9頁、第19至25頁），觀諸原告因系爭事件所受傷害均
    為頭部及臉部創傷，而原告所提醫療費用收據則不外為急診
    、外科部、手術住院費用之收據，堪認係為治療系爭事件所
    致傷害之必需者，原告此部分請求應予准許。
  2.關於計程車費用部分：
    原告主張因系爭事件所受傷害，致其由宜蘭縣搭乘計程車至
    林口長庚醫院復健治療，支出計程車費用8,000元之情，但
    按損害賠償之制度在於填補實際所受之損害，主張受有損害
    者自應就其損害確實有發生、損害確切數額負舉證之責。惟
    查，原告並未提出相關支出計程車費用之證據，以供本院參
    酌，其是否確有支出計程車費用已有疑義，況且，觀諸原告
    所提醫療費用收據，僅有國立臺灣大學醫學院附設醫院、財
    團法人羅許基金會羅東博愛醫院所出具者，原告實際上是否
    曾至臺北長庚醫院進行復健治療，亦有不明。是以，原告並
    未能提出相關證據以證明其確實有支出計程車費用，以及該
    費用與原告復健治療系爭事件所受傷害有因果關係之事實，
    自不得請求被告賠償該部分損害。
  3.關於看護費用部分：
    原告再主張其於住院期間由家人看護，以看護費用一日2,
    000元計算，共計看護37日，得請求看護費用74,000元等語
    。惟查：
    (1)按親屬代為照顧被害人之起居，固係基於親情，但親屬看
      護所付出之勞力並非不能評價為金錢，雖因二者身分關係
      而免除被害人之支付義務，惟此種基於身分關係之恩惠，
      自不能加惠於加害人，故由親屬看護時雖無現實看護費之
      支付，仍應認被害人受有相當於看護費之損害，得向加害
      人請求賠償，始符公平原則，被害人仍得依民法第193條
      第1項規定求償（最高法院94年度台上字第1543號判決意
      旨參照）。至於親人看護之費用對價，本院認為應衡量及
      比照僱用職業護士看護情形，認被害人受有相當看護費之
      損害，得向加害人請求賠償。
    (2)原告因被告前揭侵權行為致受傷後，業分別於98年11月4
      日在國立臺灣大學醫學院附設醫院接受顱骨切除術、腦硬
      膜下血腫清除、顱內壓監視器放置手術、同月5日接受硬
      腦膜外血腫清除手術，住院至98年11月25日出院，又於99
      年4月1日在同院接受頭骨整型手術，並住院至99年4月14
      日出院，各有診斷證明書在卷可稽（參見重附民卷第9頁
      、第25頁），自可認定。觀諸診斷證明書所載，原告於98
      年11月4日起至98年11月12日期間（共9日）係入住加護病
      房觀察，而加護病房有專業護士負責照護病患，此涉特殊
      醫療照顧之專業，原告未對其有另用加護病房特殊看護之
      必要為舉證，且於原告於加護病房期間，家人探視亦有相
      當時間及人數限制，顯無家人看護可能。至於98年11月13
      日起至98年11月25日（共13日）、99年4月1日起至99年4
      月14日住院期間（共14日），斟酌原告所受傷勢並非輕微
      ，所進行者皆為頭部重大手術，可認原告所受傷害，於加
      護病房外之住院期間，確有委請看護照料其日常生活之必
      要，而原告已稱其住院期間皆係由親屬看護，並以每日看
      護費用2,000元為親屬看護費用之計算，核與診斷證明書
      所載內容相當，亦非與常情有悖，因此，原告請求手術住
      院27日期間生活無法自理，而需人看護之費用54,000元，
      應予准許，逾此數額部分，則為無理由。
  4.關於減少勞動能力損失部分：
    原告主張其勞動能力因系爭事件所受身體傷害而有減損，故
    請求被告賠償勞動能力減損之損害8,690,018元等語。經查
    ：
    (1)按依民法第193條第1項命加害人一次支付賠償總額，以填
      補被害人所受喪失或減少勞動能力之損害，應先認定被害
      人因喪失或減少勞動能力而不能陸續取得之金額，按其日
      後本可陸續取得之時期，各照霍夫曼式計算法，扣除依法
      定利率計算之中間利息，再以各時期之總數為加害人一次
      所應支付之賠償總額，始為允當（最高法院著有22年上字
      第353號判例參照）。又被害人因身體健康被侵害而喪失
      或減少勞動能力所受之損害，其金額應就被害人受侵害前
      之身體健康狀態、教育程度、專門技能、社會經驗等方面
      酌定之。
    (2)又原告因系爭事件受傷造成顱骨骨折及顱內出血，雖經手
      術治療仍有器質性精神病後遺症，及於99年起逐漸出現衝
      動控制力差、易怒、無法言語溝通、大小便無法自理等情
      形，且易怒、強迫症狀時有不穩定情形，此經國立臺灣大
      學醫學院附設醫院認定重大創傷嚴重程度16分以上，而領
      有精神重度障礙之身心障礙手冊，更於99年5月7日經臺灣
      宜蘭地方法院以99年度監宣字第12號裁定宣告為受監護宣
      告之人，業據原告提出臺灣宜蘭地方法院99年度監宣字第
      12號裁定、身心障礙手冊、診斷證明書、全民健康保險重
      大傷病證明申請書、全民健康保險重大傷病核定審查通知
      書在卷為證（參見重附民卷第7至8頁、本院卷第89至92頁
      ）。而本件侵權行為事件發生前，原告係任職於豪瀚通運
      有限公司，每月薪資為33,000元之事實，有原告所提各類
      所得扣繳暨免扣繳憑單、98年度綜合所得稅各類所得資料
      清單在卷可按（參見重附民卷第16頁、本院卷第48頁），
      原告於系爭事件發生時為25歲又2個月，是依原告所請求
      至65歲強制退休之期間計算，原告尚有44年又10個月工作
      期間，據此，以原告每年薪資396,000元為計算基準，原
      告一次請求44年又10個月喪失勞動能力之損害，採對被害
      人較有利之第一年損害額不扣除中間利息之方式，依霍夫
      曼計算法扣除中間利息後，原告減損勞動能力所受之損害
      為9,452,480元【計算式為：《396,000元×23.610525（
      此為44年之霍夫曼係數）＋396,000元×0.83×（23.0000
      00000.610 525）》＝9,452,480元（小數點以下四捨五
      入）】，原告據上請求被告賠償其喪失勞動能力之損害8,
      690,018元，既未經被告爭執，已如前述，自堪予採信。
  (二)原告請求被告給付5,000,000元慰撫金部分：
    1.按私法上權利可分為財產權及非財產權，其中非財產權即
      人身權，凡與權利主體之人格或身分不能分離之權利屬之
      ，包括人格權及身分權。在人格權部分，則包含姓名權（
      民法第19條）、生命權、身體權、健康權、名譽權、自由
      權、信用權、隱私權、貞操權等；其中身體權係以保持身
      體之完全為內容之權利。承前所述，原告因被告故意傷害
      行為所受侵害之權利內容為頭部外傷併顱骨骨折、顱內出
      血、顏面神經麻痺及顏面撕裂傷等傷害，屬於身體權受有
      損害者。依上規定，原告自得請求被告賠償其非財產上損
      害給付慰撫金。又謂之非財產上之損害賠償為民事損害賠
      償之一脈，因之，非財產上損害賠償亦當然採賠償全部損
      害之原則。故而計算損害之大小時，應依附賠償權利人感
      受痛苦之諸因素而計算，乃當然之結果。又所謂相當金額
      之計算，應以實際加害之情形、被害人所受精神上痛苦之
      程度、賠償權利人之身分地位、經濟能力，並斟酌賠償義
      務人之經濟狀況、可歸責之程度等定之。
    2.原告於系爭事件發生前在豪瀚通運有限公司工作，每月薪
      資33,000元，98年度薪資所得總額為330,000元，名下財
      產有MITSUBISHI廠牌車輛1部等情，已經原告陳稱甚詳，
      復有各類所得扣繳暨免扣繳憑單、綜合所得稅各類所得資
      料清單、財產歸屬資料清單在卷可憑（參見重附民卷第16
      頁、本院卷第48至50頁）。又原告所受身體傷害集中於臉
      部、頭部，傷勢甚屬嚴重，並因被告之故意傷害行為，而
      無法繼續在原雇主豪瀚通運有限公司擔任司機工作。徵之
      被告於98年、99年度均無工作所得，其名下財產僅有TOYO
      TA車輛1部等情，有稅務電子閘門財產所得調件明細表在
      卷足佐（參見本院卷第94至95頁）。據上，本院在審酌前
      揭原告所受傷害程度，業歷經多次門診治療、手術住院，
      其後更須固定復健及長期服藥追蹤，工作能力、生活自理
      能力均嚴重受創，迄今仍未痊癒，暨衡量兩造之學經歷、
      家庭及經濟狀況、本件侵權行為導致之影響等一切情狀，
      斟酌被告係因與原告本有嫌隙糾紛，故意傷害原告之加害
      行為態樣，之後未與原告為和解或釋出誠意，認原告請求
      之慰撫金數額，以1,000,000元堪稱為適當，至超逾部分
      ，則難謂有據。
五再者，依民法第229條第2項規定：「給付無確定期限者，債務
  人於債權人得請求給付時，經其催告而未為給付，自受催告時
  起，負遲延責任。其經債權人起訴而送達訴狀，或依督促程序
  送達支付命令，或為其他相類之行為者，與催告有同一之效力
  。」、同法第233條第1項前段規定：「遲延之債務，以支付金
  錢為標的者，債權人得請求依法定利率計算之遲延利息。」，
  原告主張被告應自起訴狀繕本送達翌日即自99年5月27日起給
  付法定遲延利息，自屬有據。
六從而，原告本於侵權行為之法律關係，依民法第184條、第193
  條第1項、第195條第1項規定，請求被告給付9,818,125元，及
  自99年5月27日起至清償日止，按年息百分之5計算之利息部分
  為有理由，應予准許，逾此部分之請求，即為無理由，應予駁
  回。
七本件事證已臻明確，兩造其餘攻擊防禦方法及所提證據，核與
  本件判決結果不生影響，爰不另一一論述，併予敘明。
丙、假執行之宣告：
    原告陳明願供擔保，聲請宣告假執行，經核其勝訴部份，合
    於法律規定，爰酌定相當之擔保金額宣告之；其餘假執行之
    聲請，因該部份訴之駁回而失所依據，應予駁回。
丁、結論：原告之訴為一部有理由，一部無理由，並依民事訴訟
    法第385條第1項前段、第78條、第79條、第390條第2項，判
    決如主文。
中    華    民    國   100    年    12    月    23    日
                  民事第七庭    法  官  徐千惠
以上正本係照原本作成。
如對本判決上訴，須於判決送達後20日內向本院提出上訴狀。如
委任律師提起上訴者，應一併繳納上訴審裁判費。
中    華    民    國   100    年    12    月    23    日
                                書記官  沈世儒